【裁判字號】    98,易,516
【裁判日期】    981014
【裁判案由】    偽造文書
【裁判全文】
臺灣雲林地方法院刑事判決               98年度易字第516號
公  訴  人  臺灣雲林地方法院檢察署檢察官
被      告  甲○○
            乙○○
上列被告因偽造文書案件，經檢察官提起公訴（98年度偵字第25
86號），嗣於準備程序中就被訴事實為有罪之陳述，經本院依簡
式審判程序審理，判決如下：
    主  文
甲○○共同連續犯行使使公務員登載不實公文書罪，處有期徒刑
陸月，如易科罰金，以銀元參佰元即新臺幣玖佰元折算壹日，減
為有期徒刑參月，如易科罰金，以銀元參佰元即新臺幣玖佰元折
算壹日。又共同犯行使使公務員登載不實公文書罪，處有期徒刑
肆月，如易科罰金，以銀元參佰元即新臺幣玖佰元折算壹日，減
為有期徒刑貳月，如易科罰金，以銀元參佰元即新臺幣玖佰元折
算壹日。應執行有期徒刑肆月，如易科罰金，以銀元參佰元即新
臺幣玖佰元折算壹日。
乙○○共同犯行使使公務員登載不實公文書罪，處拘役伍拾日，
如易科罰金，以銀元參佰元即新臺幣玖佰元折算壹日，減為拘役
貳拾伍日，如易科罰金，以銀元參佰元即新臺幣玖佰元折算壹日
，緩刑貳年。
    事  實
一、甲○○明知其與泰國籍女子WIPHARAT KAEOKHONGKHA(下稱其
    中文姓名李玉紅，檢察官另為職權不起訴處分)無結婚之真
    意，竟在姓名、年籍均不詳，綽號「阿忠」之成年人居間撮
    合提議下，答允以新臺幣 (下同)4 萬元代價擔任假結婚之
    人頭丈夫，其3 人等隨即共同基於行使使公務員登載不實公
    文書之概括犯意聯絡，於民國94年2 月2 日，由甲○○與乙
    ○○自行搭機前往泰國後，由當地姓名、年籍均不詳，綽號
    「阿龍」之泰國籍成年男子接機後，與李玉紅於泰國會晤，
    並隨即於同年月8 日，由「阿龍」陪同下，在泰國曼谷梅托
    波里省發卡農區註冊處完成結婚登記，取得結婚證書，繼於
    94 年4月19日至我國駐泰國臺北經濟文化辦事處，辦理結婚
    證書之驗證，使李玉紅取得形式上為甲○○配偶之身分；甲
    ○○返回臺灣後，於94年4 月27日，將結婚證書譯本，交由
    臺灣臺北地方法院所屬民間公證人重慶聯合事務所認證後，
    隨即由甲○○於同日持上開文件，前往雲林縣斗南鎮戶政事
    務所填具「結婚登記申請書」辦理結婚登記，使不知情之該
    戶政事務所承辦公務員為形式審查後，將此不實之結婚事項
    登載於職務上所掌之戶籍登記簿公文書，並據以核發戶籍謄
    本，足以生損害於戶政機關對於戶政資料管理之正確性。於
    取得上開戶籍謄本後，李玉紅乃持該使公務員登載不實之戶
    籍謄本公文書以來臺依親為由，向上述辦事處申請來臺居留
    簽證而行使之，使不知情之承辦簽證業務公務員為實質審查
    後，誤認李玉紅符合來臺依親要件，而核發簽證予李玉紅，
    足以生損害於我國駐外館處核發簽證之正確性。嗣於94年6
    月10日，李玉紅持上揭簽證自臺灣桃園國際機場入境，隨即
    於94年7 月14日，由甲○○及李玉紅一同至臺北縣警察局外
    事課，填寫「外國人居留停留案件申請表」，並檢附上開不
    實之戶籍謄本為證明文件而行使之，使不知情之承辦警員為
    實質審查後，誤認沈玉紅符合依親要件，而核發居留證及重
    入國許可證予沈玉紅，足以生損害於警察機關核發該等證件
    及對於在臺外國人管制之正確性。李玉紅來臺後不堪工作之
    辛勞，即於95年7 月3 日，與甲○○一同至上開戶政事務所
    辦理離婚登記，並於翌日出境。嗣因乙○○欲辦理低收入戶
    證明，始供出上揭犯罪事實，而查悉上情。
二、乙○○為具有中度精神障礙疾病之人，亦明知其與泰國籍女
    子WIPHAWAN CHAIDET（下稱其中文姓名李麗華，檢察官另為
    職權不起訴處分)並 無結婚之真意，竟在姓名、年籍均不詳
    ，綽號「阿輝」之成年人居間撮合提議下，答允以4 萬元代
    價擔任假結婚之人頭丈夫，其3 人等隨即共同基於行使使公
    務員登載不實公文書之犯意聯絡，於94年2 月2 日，由乙○
    ○與甲○○一同搭機前往泰國後，由當地姓名、年籍均不詳
    ，綽號「阿龍」之泰國籍男子接機後，與李麗華於泰國會晤
    ，並隨即於同月8 日，由「阿龍」陪同下，在泰國曼谷梅托
    波里省發卡農區完成結婚登記，取得結婚證書，繼於94 年4
    月20日至我國駐泰國臺北經濟文化辦事處，辦理結婚證書之
    驗證；使李麗華取得形式上為乙○○配偶之身分；乙○○與
    甲○○返回臺灣後，於94年4 月27日，將結婚證書譯本，交
    由臺灣臺北地方法院所屬民間公證人重慶聯合事務所認證後
    。因乙○○不知辦理戶籍登記之程序，亦有共同基於行使使
    公務員登載不實公文書犯意聯絡之「阿忠」即以5 千元之代
    價，委請甲○○協助乙○○一同前往北港鎮戶政事務所辦理
    結婚登記。甲○○於收受上開款項後，即另行共同基於行使
    使公務員登載不實公文書之犯意聯絡，由甲○○於94年7 月
    11 日 偕同乙○○，持上開所有文件，前往雲林縣北港鎮戶
    政事務所填具「結婚登記申請書」辦理結婚登記，使不知情
    之戶政事務所承辦公務員為形式審查後，將此不實之結婚事
    項登載於職務上所掌之戶籍登記簿公文書，並據以核發戶籍
    謄本，足以生損害於戶政機關對於戶政資料管理之正確性。
    於取得上開戶籍謄本後，李麗華乃憑以向上述辦事處申請來
    臺簽證而行使之，使不知情之承辦簽證業務公務員為實質審
    查後，誤認李麗華符合來臺探親要件，而核發簽證予李麗華
    ，足以生損害於我國駐外館處核發簽證之正確性。嗣於94年
    8 月10日，李麗華持上揭簽證自臺灣桃園國際機場入境，隨
    即向我國外交部申請居留簽證，惟因面談未過，遂於94年10
    月8日 離境返回泰國。嗣因乙○○欲辦理低收入戶證明，於
    有偵查權之公務員發覺其上開犯行前，向有偵查職權之該管
    內政部入出國及移民署專勤事務第二大隊雲林縣專勤隊之分
    隊長自首並接受裁判，始知上情。
三、案經內政部入出國及移民署專勤事務第二大隊雲林縣專勤隊
    報告臺灣雲林地方法院檢察署檢察官偵查起訴。
    理  由
一、前揭犯罪事實，業據被告甲○○、乙○○於警詢、偵查及本
    院準備程序中坦承不諱，並有旅客入出境紀錄查詢資料、經
    認證之結婚證書及譯本、聲明書、結婚登記申請書及外國人
    居留停留案件申請表等文件影本附於偵查卷可資佐證，足認
    被告之任意性自白與事實相符，堪予採信。本件事證明確，
    被告犯行堪以認定，應依法論科。
二、新舊法之比較：
(一)、查被告行為後，刑法部分條文於94年2 月2 日經總統公布修
    正，並自95年7 月1 日起施行。又刑法施行法增訂第一條之
    一，亦於95年6 月14日經總統公布，並自同年7 月1 日起施
    行。按行為後法律有變更者，適用行為時之法律，但行為後
    之法律有利於行為人者，適用最有利於行為人之法律，現行
    刑法第2 條第1 項定有明文。此條規定乃與刑法第1 條罪刑
    法定主義契合，而貫徹法律禁止溯及既往原則，係規範行為
    後法律變更所生新舊法律比較適用之準據法，是刑法第2條
    本身雖經修正，但刑法第2 條既屬適用法律之準據法，本身
    尚無比較新舊法之問題，於新法施行後，應一律適用裁判時
    之現行刑法第2 條之規定以決定適用之刑罰法律，合先敘明
    。次按本次刑法修正之比較新舊法，應就罪刑有關之共犯、
    未遂犯、想像競合犯、牽連犯、連續犯、結合犯，以及累犯
    加重、自首減輕暨其他法定加減原因（如身分加減）與加減
    例等一切情形，綜其全部罪刑之結果而為比較，最高法院95
    年5 月23日95年度第8 次刑庭會議著有決議可資參照。茲比
    較如下：
 １、刑法第216 條、第214 條之行使使公務員登載不實公文書
     罪之法定刑為3 年以下有期徒刑、拘役或科銀元500元以下
     罰金，而依增訂之刑法施行法第1 條之1 規定：「中華民
     國九十四年一月七日刑法修正施行後，刑法分則編所定罰
     金之貨幣單位為新臺幣。九十四年一月七日刑法修正時，
     刑法分則編未修正之條文定有罰金者，自九十四年一月七
     日刑法修正施行後，就其所定數額提高為三十倍。但七十
     二年六月二十六日至九十四年一月七日新增或修正之條文
     ，就其所定數額提高為三倍。」，比較修正之刑法施行法
     第1 條之1 第2 項，與罰金罰鍰提高標準條例第1 條，因
     罰金最高額度相同，並無輕重之分，故非刑罰法令之變更
     ，無刑法第2 條第1 項比較新舊法之適用，應逕適用裁判
     時之刑法施行法第1 條之1 （最高法院95年度第21次刑事
     庭會議決議參照）。另刑法第33條第5 款修正為：「主刑
     之種類如下：五、罰金：新臺幣一千元以上，以百元計算
     之」，與被告行為時之刑罰法律即罰金罰鍰提高標準條例
     第1 條前段規定之提高倍數10倍及修正前刑法第33條第5款
     規定之罰金最低額銀元1 元相比較，新舊法關於上開行使
     使公務員登載不實文書罪所得科處罰金之最高額並無不同
     規定，然新法將上開行使使公務員登載不實文書罪所得科
     處之罰金最低額提高為新臺幣1000元，因此，比較上述修
     正前、後之刑罰法律，自以被告行為時之刑法第33條第5款
     規定較有利於被告。
 ２、刑法第56條連續犯之規定業經刪除，則被告之數犯罪行為
     ，於新法施行後，應予分論併罰。此刪除雖非犯罪構成要
     件之變更，但顯已影響行為人刑罰之法律效果，自屬法律
     有變更，新舊法比較之結果，仍應適用較有利於被告之行
     為時法律即舊法論以連續犯。
 ３、查本件被告等2 人之犯行，均係於95年7 月1 日之前犯之
     ，而修正前刑法第51條第5 款規定：「數罪併罰，分別宣
     告其罪之刑，依左列各款定其應執行者：宣告多數有期徒
     刑者，於各刑中之最長期以上，各刑合併之刑期以下，定
     其刑期。但不得逾二十年」。而修正後刑法第51條第5 款
     則規定：「宣告多數有期徒刑者，於各刑中之最長期以上
     ，各刑合併之刑期以下，定其刑期。但不得逾三十年」。
     比較新舊法規定之結果，修正後刑法並無較有利於受刑人
     之情形，依刑法第2條第1項前段規定，自應依修正前刑法
     第51條第5款之規定，就有期徒刑部分定其應執行之刑。
 ４、綜上法律修正前、後之比較，揆諸前揭說明及刑法第2 條
     第1 項規定，本案以適用被告行為時之相關刑罰法律論處
     被告等2 人罪責，對被告等2 人較為有利。
(二)、刑法第28條共同正犯之規定，於修正施行前之規定為：「二
    人以上共同實施犯罪之行為者，皆為正犯。」修正施行後之
    規定則為：「二人以上共同實行犯罪之行為者，皆為正犯。
    」揆諸本條之修正理由係為釐清陰謀共同正犯、預備共同正
    犯是否合乎本條規定之正犯要件，亦即在剔除完全未參與犯
    罪相關行為之「實行」的陰謀共同正犯及預備共同正犯，查
    關於共同正犯之範圍，已修正限縮於共同實行犯罪行為者始
    成立共同正犯，排除陰謀犯、預備犯共同正犯，新舊法就共
    同正犯之範圍，既有變動，自屬行為後法律有變更，而非僅
    屬文字修正，有新舊法比較適用之問題，應適用修正前刑法
    第28條規定。惟於本件無論依新舊刑法皆應論以共同正犯，
    自無新舊法比較適用之問題。
三、核被告等2 人所為，均係犯刑法第216 條、第214 條之行使
    使公務員登載不實公文書罪。被告等2 人使公務員登載不實
    公文書之低度行為，均為行使使公務員登載不實公文書之高
    度行為所吸收，不另論罪。被告甲○○就與李玉紅假結婚部
    分之上開犯罪行為，與綽號「阿忠」之成年人及李玉紅間；
    被告乙○○就與李麗華假結婚部分，與被告甲○○、「阿忠
    」、「阿輝」及李麗華間，均有犯意聯絡及行為分擔，依法
    各論以共同正犯。被告甲○○就與李玉紅假結婚部分之上開
    犯罪，多次行使使公務員登載不實之公文書行為，時間緊接
    且所犯係犯罪構成要件相同之罪，顯係基於概括犯意為之，
    為連續犯，依修正前之刑法第56條規定加重其刑。被告乙○
    ○就與李麗華假結婚部分之行使使公務員登載不實公文書行
    為，僅有1 次，公訴意旨認其亦為連續犯，尚有未洽。被告
    甲○○就與被告乙○○共犯行使使公務員登載不實之公文書
    行為，顯係在與李玉紅假結婚部分犯意外，又另行起意，且
    其行為可分，應予以分論併罰。又被告乙○○於犯罪未被有
    偵查權之機關或公務員發覺前，向內政部入出國及移民署專
    勤事務第二大隊雲林縣專勤隊之分隊長自首犯行，並接受審
    判，此有本院電話記錄表附於本院卷可憑，依上開95年5 月
    23日最高法院95年度第8 次刑庭會議決議六之（三）之2 ：
    「（犯罪行為發生）在新法施行前，自首在新法施行後者，
    應適用新法第62條之規定。」，而依修正後刑法第62條自首
    之規定減輕其刑。爰審酌被告等2 人均有前科，素行不佳，
    有臺灣高等法院被告前案紀錄表各一份在卷可按，明知與李
    玉紅、李麗華並無結婚之真意，竟為貪圖小利，擔任該2 人
    以結婚名義入境臺灣之人頭，影響戶政機關對於戶籍管理、
    入出境管理機關對於入出境管理、警政機關對於外僑居留核
    發事項審核與管理及對於外籍人士在臺管制之正確性，惟犯
    後坦承犯行，態度尚可，被告乙○○為具有中度精神障礙疾
    病之人，兼衡其智識程度、犯罪之動機、目的、手段、情節
    等一切情狀，分別量處如主文所示之刑，再就被告甲○○部
    分，依刑法第51條第5 款規定，定其應執行刑如主文所示。
    再按被告等2 人行為後，刑法第41條規定業於94年2 月2 日
    經總統公布修正，並自95年7 月1 日起施行，而罰金罰鍰提
    高標準條例亦於95年5 月17日經總統公布修正，刪除第2 條
    有關易科罰金及易服勞役折算標準之規定，並自95年7 月1
    日起施行。刑法第41條第1 項前段關於易科罰金之規定，新
    法修正為「犯最重本刑為五年以下有期徒刑以下之刑之罪，
    而受六個月以下有期徒刑或拘役之宣告者，得以新臺幣一千
    元、二千元或三千元折算一日，易科罰金」，惟依被告等2
    人行為時之刑罰法律即修正前刑法第41條第1 項前段：「犯
    最重本刑為五年以下有期徒刑以下之刑之罪，而受六個月以
    下有期徒刑或拘役之宣告，因身體、教育、職業、家庭之關
    係或其他正當事由，執行顯有困難者，得以一元以上三元以
    下折算一日，易科罰金」及廢止前罰金罰鍰提高標準條例第
    2 條關於「依刑法第四十一條易科罰金者，均就其原定數額
    提高為一百倍折算一日；法律所定罰金數額未依本條例提高
    倍數，或其處罰法條無罰金刑之規定者，亦同」等規定，易
    科罰金之折算標準最高為銀元三百元，最低為銀元一百元，
    換算為新臺幣後，最高額為新臺幣九百元，最低額為新臺幣
    三百元。比較修正前、後關於易科罰金折算標準之刑罰法律
    ，適用修正前之規定即修正前刑法第41條第1 項前段及廢止
    前罰金罰鍰提高標準條例第2 條規定，對被告等2 人較為有
    利，應依刑法第2 條第1 項前段之規定，適用最有利於被告
    等2 人之行為時法即修正前刑法第41條第1 項前段、廢止前
    罰金罰鍰提高標準條例第2 條規定處罰，分別併諭知易科罰
    金之折算標準。另查被告等2 人係於96年4 月24日前犯本件
    行使使公務員登載不實公文書犯行，所犯合於中華民國九十
    六年罪犯減刑條例之減刑條件，應依該條例第2 條第1項 第
    3 款、第7 條、第9 條之規定分別減其宣告刑2 分之1， 併
    諭知易科罰金折算之標準。末查，被告乙○○未曾因故意犯
    罪受有期徒刑以上刑之宣告（被告乙○○雖曾受有期徒刑之
    宣告，惟併宣告緩刑2 年，其緩刑期滿未經撤銷，其刑之宣
    告已失其效力，故符合未曾因故意犯罪受有期徒刑以上刑之
    宣告之要件），有臺灣高等法院被告前案紀錄表在卷可稽，
    被告於犯後自首坦承一切，本院信其經此教訓，當知警惕而
    無再犯之虞，因認對其所宣告之刑，以暫不執行為適當，依
    修正後刑法第74條第1 項第1 款規定，併予宣告緩刑2 年，
    以啟自新。
據上論斷，依刑事訴訟法第284 條之1 、第273 條之1 第1 項、
第299 條第1 項前段，刑法第2 條第1 項前段、第28條、第62條
、第74條第1 項第1 款、第216 條、第214 條，廢止前刑法第56
條、修正前刑法第41條第1 項前段、第51條第5 款，刑法施行法
第1 條之1 第1 項、第2 項前段，廢止前罰金罰鍰提高標準條例
第2 條，現行法規所定貨幣單位折算新臺幣條例第2 條，中華民
國九十六年罪犯減刑條例第2 條第1 項第3 款、第7 條、第9 條
，判決如主文。
本案經檢察官陳詠薇到庭執行職務。
中    華    民    國    98    年    10    月    14    日
                  刑事第三庭  法  官  張文俊
以上正本證明與原本無異。
如不服本判決，應於收受送達後10日內，向本院提出上訴書狀，
並應敘述具體理由；其未敘述具體上訴理由者，應於上訴期間屆
滿後20日內，向本院補提理由書（均應按他造當事人之人數附繕
本），「切勿逕送上級法院」。
                              書記官  金雅芳
中    華    民    國    98    年    10    月    14    日
附錄本案論罪科刑法條全文：
中華民國刑法第二百十四條
明知為不實之事項，而使公務員登載於職務上所掌之公文書，足
以生損害於公眾或他人者，處三年以下有期徒刑、拘役或五百元
以下罰金。
中華民國刑法第二百十六條
行使第二百十條至第二百十五條之文書者，依偽造、變造文書或
登載不實事項或使登載不實事項之規定處斷。


司法院資訊處製作；財團法人民間司法改革基金會備份。
